【裁判字號】    97,家訴,141
【裁判日期】    971208
【裁判案由】    確認繼承權不存在
【裁判全文】
臺灣桃園地方法院民事判決             97年度家訴字第141號
原      告  渣打國際商業銀行股份有限公司
法定代理人  甲○○
訴訟代理人  乙○○
被      告  丁○○
法定代理人  丙○○
上列當事人間請求確認繼承權不存在事件，於中華民國97年11月
25日言詞辯論終結，本院判決如下：
    主      文
確認被告對訴外人紅梅珠之繼承權不存在。
訴訟費用新臺幣伍仟陸佰貳拾元由被告負擔。
    事實及理由
壹、程序方面
一、按因遺產之繼承、分割、特留分或因遺贈或其他因死亡而生
    效力之行為涉訟者，得由繼承開始時被繼承人住所地之法院
    管轄，民事訴訟法第18條第 1項定有明文。經查：本件原告
    訴請確認被告對訴外人紅梅珠之繼承權不存在，而紅梅珠生
    前最後住所地為桃園縣龜山鄉○○○○○街1號2樓屬本院轄
    區，有戶籍謄本附卷可稽，揆諸首揭規定，本院就本件訴訟
    自有管轄權，合先敘明。
二、按確認法律關係成立或不成立之訴，非原告有即受確認判決
    之法律上利益者，不得提起之，民事訴訟法第 247條前段定
    有明文，該條所謂即受確認判決之法律上利益，係指因法律
    關係之存否不明確，致原告在私法上之地位有受侵害之危險
    ，而此項危險得以對於被告之確認判決除去之者而言。原告
    因無法提出被告之拋棄繼承准予備查函，致其無法以債權銀
    行之地位代辦債務人即被繼承人紅梅珠之繼承登記，業據提
    出桃園縣桃園地政事務所土地登記案件駁回通知單為證，參
    諸首開說明，原告提起本件確認之訴，有確認利益，合先敘
    明。
貳、實體方面
一、原告主張：
  (一)原告與訴外人紅梅珠有消費借貸關係，茲因紅梅珠於民國94
    年12月6 日亡故，而被告丁○○係紅梅珠子女，其於法定期
    間內向桃園地方法院家事庭聲明拋棄繼承（案號：95年度繼
    字第137 號），因未遵法院限期補正戶籍謄本之裁定，遂遭
    定駁回拋棄繼承在案。原告遂向桃園地方法院民事庭請求紅
    梅珠之繼承人紅子菱、丁○○2 人應負連帶清償上開消費借
    貸之責，經桃園地方法院96年度訴字第572 號民事案件審理
    後，以「繼承之拋棄係指繼承人否認自己開始繼承效力之意
    思表示，即否認因繼承開始當然為全部繼承人之全部繼承效
    力之行為」及「法定繼承人之繼承權如經合法拋棄，即依法
    喪失繼承權，至於法院就繼承人拋棄繼承之聲明，准予備查
    ，僅有確認之性質，非謂拋棄繼承之意思表示經法院准予備
    查後始生效力」遂即判決被告之拋棄繼承業已合法生效，駁
    回原告對被告部分之請求。
  (二)原告取得對另一繼承人紅子菱之執行名義後，遂向桃園地方
    法院民事執行處提出執行（案號：97年度司執水字第6584號
    ），另聲請由債權銀行代辦繼承並委任欒中文地政士辦理之
    ，惟本案繼承登記業遭桃園地政事務所予以駁回，其駁回理
    由援引土地登記規則第119 條「繼承人拋棄繼承權，應檢附
    法院准予備查之文件」，經原告與地政事務所溝通，其表明
    需經法院確認被告丁○○確無繼承權後始同意受理。原告非
    完成繼承之登記，無法續行強制執行之求償程序，所提確認
    之訴係排除被告繼承權有無不明之情形，有即受確認判決之
    法律上利益，為此爰依民事訴訟法第247 條請求確認被告對
    訴外人紅梅珠之繼承權不存在等語。
二、被告則陳稱：伊先前沒有表明不要繼承，是收到文件才知道
    ，因為伊在外地工作，不知伊法定代理人有沒有代替伊表明
    拋棄繼承，95年度繼字137 號拋棄繼承卷內之拋棄繼承切結
    書是於紅梅珠過世之後，紅梅珠之姐姐請代書過來拿給伊簽
    名的，印章應該也是伊的，上面伊父親的簽名及印章也是伊
    父親親簽，對於原告之起訴主張不知道如何回答等語。
三、得心證之理由：
  (一)原告主張之事實，業據提出與其所述相符之戶籍謄本、桃園
    縣桃園地政事務所土地登記案件駁回通知單、本院96年度訴
    字第572 號判決書、確定證明書為證，並經本院依職權調閱
    95年度繼字第137 號、96年度訴字第572 號案件卷宗查核屬
    實，自堪信為真實。
  (二)按繼承人自繼承開始時，除本法另有規定外，承受被繼承人
    財產上之一切權利、義務，民法第1148條前段定有明文。次
    按「繼承之拋棄，係指繼承人否認自己開始繼承效力之意思
    表示，即否認因繼承開始當然為繼承人之全部繼承效力之行
    為。」最高法院65年台上字第1563號判例意旨足資參照。故
    若已向法院合法聲明拋棄繼承者，自無民法第1147條、第11
    48條所定於被繼承人死亡即繼承開始時起，承受其財產上一
    切權利、義務規定之適用。又「民法第1174條規定，繼承人
    拋棄其繼承權，應於知悉其得繼承之時起2 個月內以書面向
    法院為之；同法第1175條規定繼承之拋棄，溯及於繼承開始
    時發生效力。故法定繼承人之繼承權如經合法拋棄，即依法
    喪失繼承權，至於法院就繼承人拋棄繼承之聲明，准予備查
    ，僅有確認之性質，非謂拋棄繼承之意思表示經法院准予備
    查後始生效力」（最高法院89年台上字第1403號判決意旨參
    照）。經查被繼承人紅梅珠於94年12月6 日死亡，其與原配
    偶即本件被告法定代理人丙○○業於89年7 月10日離婚，被
    告為其女兒，有原告提出之戶籍謄本可稽，依民法第1138條
    規定，被告為第一順位法定繼承人。而被告於紅梅珠死亡後
    2 個月內之95年2 月6 日提出紅梅珠死亡證書、土地及建物
    登記簿謄本、切結書、繼承系統表、紅梅珠全戶戶籍謄本、
    通知另1 繼承人紅子菱之存證信函等證據，具狀向紅梅珠死
    亡時住所地之法院，即本院聲明拋棄繼承，此業據本院依職
    權調閱本院95年度繼字第137 號案卷無誤。被告亦自承上開
    切結書係其及丙○○親簽，經審核上開拋棄繼承卷證及原告
    提出之上開戶籍謄本，堪認被告上開拋棄繼承之行為合法，
    依上開說明，被告即溯及於本件繼承開始（即紅梅珠死亡）
    時喪失其繼承權。雖被告於上開拋棄繼承案件中未依本院命
    補正其本人之戶籍謄本之裁定，致其聲明經裁定駁回確定在
    案，然參酌上開最高法院89年台上字第1403號判決意旨所示
    ，此裁定僅有形式上之效力，並無實質上之效力，併予說明
    。被告既已合法拋棄繼承，其自無須承受被繼承人紅梅珠財
    產上之一切權利、義務，從而原告訴請確認如主文第1 項所
    示，為有理由，應予准許。
四、本件為判決之基礎已臻明確，兩造其餘主張、陳述並所提證
    據均與本件之結論無礙，爰不再一一論述，附此敘明。
五、訴訟費用負擔之依據：民事訴訟法第78條。
中    華    民    國    97    年    12    月    8     日
                家事法庭  審判長法  官  張淑芬
                                法  官  鄭新後
                                法  官  游智棋
以上為正本係照原本作成
如對本判決上訴應於判決送達後20日內向本院提出上訴狀
中    華    民    國    97    年    12    月    8     日
                                書記官  劉文松


司法院資訊處製作；財團法人民間司法改革基金會備份。
